【裁判字號】    89,上易,719
【裁判日期】    890531
【裁判案由】    恐嚇取財等
【裁判全文】
臺灣高等法院高雄分院刑事判決            八十九年度上易字第七一九號
    上訴人  台灣高雄地方法院檢察署檢察官
    被  告      甲○○
右上訴人因被告恐嚇取財等案件，不服臺灣高雄地方法院八十九年度易字第三四三號
中華民國八十九年三月十日第一審判決（起訴案號：臺灣高雄地方法院檢察署八十八
年度偵字第二二九四七號），提起上訴，本院判決如左：
      主      文
上訴駁回。
      理      由
一、本案經本院審理結果，認為不能證明被告甲○○犯恐嚇取財等罪，原審認被告甲
    ○○不構成犯罪，而判決無罪，並無不當，原判決應予維持，並引用第一審判決
    書記載無罪之理由如附件。
二、經查：本件被告甲○○係因迷信告訴人國城公司興建大樓翻動土石，致其媳婦產
    子夭折，認國城公司僅賠六千元賠償不夠，才又於八十八年九月間某日前往該工
    地，攔堵乙○○搭乘之車輛，要再多索賠償給付，其行為固屬不當，惟其主觀上
    是基於請求再多賠償一點之意圖，並非毫無緣由之「不法所有」之意圖，被告甲
    ○○此部分行為尚與恐嚇取財罪之構成要件有間；又被告甲○○前往該大樓工地
    拉布條抗議，係因認國城公司興建大樓工地，損及被告甲○○及鄰居所居住之房
    屋，亦非非毫無緣由，亦難謂其有何公然侮辱國城公司妨害名譽之主觀犯意，此
    外復查無其他確切証据証明被告甲○○有何恐嚇取財及妨害名譽之犯意，其犯罪
    即屬不能証明。
三、原審以不能証明被告甲○○犯罪，依法諭知無罪，核無不合，檢察官据告訴人公
    司聲請上訴指摘原判決不當，為無理由，應予駁回。
四、被告甲○○經合法傳喚無正當理由於審判期日不到庭，依法不待其陳述而逕行判
    決。
五、據上論斷，應依刑事訴訟法第三百七十三條、第三百六十八條、第三百七十一條
    ，判決如主文。
本案經檢察官林應華到庭執行職務。
中    華    民    國     八十九     年       五       月     三十一     日
                              臺灣高等法院高雄分院刑事第八庭
                                  審判長法官  郭雅美
                                        法官  洪兆隆
                                        法官  張盛喜
右正本證明與原本無異。
不得上訴。
                              書記官  鄭翠芬
中    華    民    國     八十九     年       六       月      一        日
                                                                        Ｋ
附件：
臺灣高雄地方法院刑事判決                          八十九年度易字第三四三號
    公  訴  人  臺灣高雄地方法院檢察署檢察官
    被      告  甲○○  男六十一歲（民國○○○年○○月○日生）
                        身分證統一編號：Ｓ一二五六一號
                        住高雄縣鳳山市○○街八十六號
    選任辯護人  吳臺雄  律師
右列被告因恐嚇取財等案件，經檢察官提起公訴（民國八十八年度偵字第二二九四七
號），本院判決如左：
    主    文
甲○○無罪。
    理    由
一、公訴意旨略以：被告甲○○住居於國城建設股份有限公司（下稱國城公司）興建
    高雄縣鳳山市五甲國民小學附近集合式住宅大樓旁。民國八十八年三、四月間，
    因該公司興建上開工程，造成甲○○住宅牆壁龜裂，加諸甲○○媳婦於此期間內
    甫產下一子，即行夭折，而懷疑均屬大樓興建工所致，遂要求國城公司賠償損害
    。國城公司為息事寧人，不分因果關係，予以補償。此後，甲○○認有機可乘，
    經常至國城公司興建大樓辦公室，並在工地，散布不利於國城公司名譽，或舉布
    條而圍堵國城公司工程車之進出。同年九月間某日，甲○○聽聞國城公司總經理
    乙○○前往工地時，復至該工地，再度就其媳婦產子夭折之事，向乙○○要索賠
    償，並阻撓乙○○車輛進出，甚而將腳移至洪某乘坐車輛的車輪下，阻止車輛前
    行，並拍打引擎蓋及洪某臉部，致其心生畏懼不勝困擾。因認甲○○涉有刑法第
    三百四十六條第三項、第一項恐嚇取財未遂及同法第三百零九條罪嫌。
二、按犯罪事實應依證據認定之，無證據不得推定其犯罪事實，同法第一百五十四條
    定有明文。又按刑事訴訟法上所謂認定犯罪事實之證據，係指足以認定被告確有
    犯罪行為之積極證據而言，如未能發現相當證據或證據不足以證明，自不能以推
    測或擬制之方法，以為裁判基礎，最高法院二十九年上字第三一０五號及四十年
    台上字第八十六號分別著有判例；再無證據或現有證據不足以證明被告犯罪者，
    自屬「犯罪嫌疑不足者」；而認定不利於被告之事實，須依積極證據，苟積極證
    據不足為不利被告之認定時，即應為有利於被告之認定，更不必有何有利之證據
    ，最高法院三十年上字第八一六號判例參照。
三、本件公訴人認被告甲○○涉有前揭恐嚇未遂等罪嫌，無非以右揭事實，業據證人
    周瑞璜證述綦詳，並有被告拉起白布條照片二幀在卷可稽。又參酌國城公司業於
    八十八年三月間，修補被告之屋頂及用水問題，並於同年五月三十一日，補償被
    告現金新台幣（下同）六萬元等情，亦有被告所寫立收據及協調同意書在卷可按
    ，為其論罪之依據。
四、訊據被告固對於右揭時、地，前往告訴人國城公司興建大樓工地舉布條抗議，而
    於八十八年五月三十一日，經立法委員徐志明協調，獲得賠償六萬元。並於八十
    八年九月間某日，在該工地，為其媳婦產子夭折之事，要求告訴人乙○○賠償六
    千元等情，供承不諱，惟否認有何恐嚇取財未遂或妨害名譽犯行，辯稱：伊因住
    處毗鄰國城公司工地，在該公司施工中，遭受影響，未獲合理賠償，始而前往舉
    布條，並無公然侮辱該國城公司之意思，亦無侮辱之行為或言語。八十八年九月
    間，復因其媳婦在施工期間，產下一子夭折，乃透過立法委員秘書呂資容要求國
    城公司賠償一萬二千元，惟該公司僅給付六千，遂於右揭時、地，前往工地，要
    求乙○○賠償其餘六千元，並無不法所有意圖，亦無恐嚇取財之犯行等語。
五、被訴妨害名譽部分：
（一）公訴人起訴意旨，曾敘及被告「意圖散布於眾」乙節。又指稱「散布不利於國
      城公司名譽之言論、布條」等語，致本件起訴被告之犯罪事實，究該當於刑法
      第三百十條誹謗罪嫌或第三百零九條公然侮罪嫌，生有疑義！惟參酌公訴人起
      訴法條係指刑法第三百零九條，並犯罪事實未提及被告係以指摘具體事實而妨
      害他人名譽乙節等情相互以觀，顯見公訴人指摘被告所犯妨害名譽部分，係屬
      刑法第三百零九條無訛。再刑法第三百零九條，共分為二項，一為平和公然侮
      辱罪；另為強暴公然侮辱罪，無論犯罪型態、構成要件或法定刑度均有所差異
      。從而，被告所犯罪嫌，究指該條第一項？或第二項？應予區別，惟按公訴人
      起訴法條，僅泛稱：被告所為，涉有刑法第三百零九條罪嫌等語，並未指明被
      告所為，係該當於刑法第三百零九條第一項或第二項罪嫌，不無疏略。惟參酌
      上開起訴事實，並未提及被告係以強暴方法犯之，則本件公訴人起訴事實及法
      條，係指刑法第三百零九第一項，應無疑義。至起訴內容，雖敘及被告「圍堵
      工程車」乙節，惟此圍堵事實，縱然屬實！亦屬被告是否另涉及妨害自由罪嫌
      （未據起訴）問題，與所謂強暴公然侮辱之「強暴方法」，不同相提並論，均
      先此敘明。
（二）按刑法第三百零九條第一項公然侮辱罪之成立，其所稱「侮辱」係謂不指摘具
      體事實，而從事可能貶損他人社會評價之一切輕蔑人之行為，即使人難堪為目
      的之一切輕蔑人之行為。又按公然侮辱，可分為「絕對」性公然侮辱；「相對
      」公然侮辱。前者，係據一般人聽聞後，生有貶損其社會評價之感覺；後者，
      係針對特定人聽聞後，生有前開感覺，如律師或建築師者，被指不懂法律或建
      築等。
（三）本件被告固坦承：前往國城公司上開工地，舉布條抗辯等情，惟以上揭情詞置
      辯。經查：
  １、告訴人國城公司或乙○○固於告訴狀指稱：被告妨害國城公司譽等語。惟依其
      告訴狀記載，僅泛稱：被告前往工地，散布不利於國城公司之言論等詞，然被
      告究竟以何言語侮辱國城公司？卻始終未予指明。及至公訴人起訴時，仍沿用
      告訴人告訴狀所載，逕指：被告散布不利於國城公司名譽之言論及布條等語，
      其中關於被告究竟如何以言語或布條侮辱國城公司，亦未予指摘。此外，參酌
      乙○○於偵、審中，關於被告在上開時、地，究竟如何公然侮辱國城公司乙節
      ，或答稱：「（甲○○何時說如果沒有補償要圍堵工地？）八十八年三、四月
      間（被告拉布條，要求賠償）」（見偵卷第十頁背面）等語；或指稱：「確實
      有拉布條，內容我已忘記了」（見本院八十九年一月二十八日訊問筆錄）等詞
      ，亦徵國城公司並未指摘：被告究竟以何言語或內容，公然侮辱國城公司甚明
      。是公訴人起訴指摘被告涉犯公然辱侮罪嫌，已嫌無據。
  ２、又按公然侮辱罪須有侵害他人名譽之故意，否則！尚難以該罪相繩。本件被告
      住處毗鄰國城公司工地，在該公司施工中，遭受影響，未獲合理賠償，暨附近
      居民住屋同樣受損，被告乃於八十八年三、四月間，偕同附近居民，前往該公
      司興建大樓工地，舉布條抗議。後來，經過立法  委員徐志明協調，並由國城
      公司賠償被告六萬元，其餘住戶亦獲得三萬元至六萬元不等的賠償乙節，業據
      被告供述在卷，核與證人即徐志明辦公室秘書呂資容到庭證述：「（居民房子
      受損，被告有無前往拉布條？）有，我有參與本次協調，由立委徐志明本人親
      自協調，賠償居民三萬（元）、六萬（元）不等，一間、一間處理，由洪總（
      乙○○）賠償」（見本院八十九年二月二十五日審判筆錄）等語相符。參以乙
      ○○在庭指述：國城公司對於被告及居民主張受損情節，是否應該負賠償責任
      ，未經鑑定，尚有疑義！惟該公司為免受困擾及求得工程順利，因而透過立委
      徐志明協調，逕行賠償居民主張之損害等情相互以觀；暨被告收受國城公司因
      新建工程施工造成被告受損補償金六萬元乙節，亦有被告簽立之收據影本一紙
      在卷可稽，足徵被告前往該大樓工地拉布條抗議，係因認國城公司興建大樓工
      地，損及伊居住之房屋所為，難謂有何公然侮辱國城公司妨害名譽之主觀犯意
      甚明，是被告以上揭情詞置辯，尚堪採信。
六、被訴恐嚇取財未遂部分：
（一）按意圖為自己或第三人不法之所有，以恐嚇使人將本人或第三人之物交付者，
      為刑法第三百四十六條規定之恐嚇取財罪。而所謂恐嚇取財，須行為人主觀上
      具有不法所有之犯意，客觀上以將來惡害之通知，使被害人心生畏懼，而為財
      物交付（參見最高法院六十五年度台上字第一二一二號、六十七年度台上字第
      五四二號判例要旨）。
（二）八十八年九月間，被告因認其媳婦在國城公司施工期間，產下一子夭折，係可
      歸責於國城公司，乃透過立法委員徐志明秘書呂資容要求國城公司賠償一萬二
      千元，並由呂資容聯絡乙○○後，允諾賠償六千元，且由國城公司人員逕將六
      千元交付被告乙節，業據被告供明在卷，核與呂資容到庭證述情節相符，並為
      告訴人所是認，且有被告提出出生證明書及診斷證明書（均影本）各一紙為證
      ，堪可認定。而按被告將其媳婦產子夭折乙事，未經科學驗證或推論，即逕行
      歸責於國城公司工地施工所致，所為訴求，固屬無理，難予贊同。惟孕婦懷孕
      期間，其居住處所或附近不宜大興土木或翻動土石，否則！易肇致孕婦有所不
      適乙節，乃吾國一般民間老一輩民眾相沿的傳說，為眾所皆知之事實。本件被
      告係民國○○○年○○月○日出生乙節，業經審認被告提出身分證無訛，堪可
      認定。則依被告年籍觀之，其屬老一輩之民眾，殆無疑義！是被告與一般老一
      輩民眾，同具有上開想法，自非唐突。從而，被告執上情，要求國城公司賠償
      子嗣夭折乙節，固屬無稽！然揆諸上開說明，被告想法既屬一般民間老一輩的
      傳說，已難謂被告向乙○○或國城公司要索賠償損害時，其主觀上有何不法所
      有之意圖。尤有甚者！關於被告媳婦產子夭折乙事，國城公司雖僅允諾給予六
      千元的道德給付，惟關於損害賠償乙節，被告係透過呂資容與乙○○交涉，業
      如上述，堪可認定。而被告當時係要求呂資容協調求償一萬二千元，並於乙○
      ○賠償六千元後，仍一直誤認國城公司係應允賠償一萬二千元等情，亦據呂資
      容於審理中證述：「．．乙○○只答應賠六千元，而被告誤認為要賠一萬二千
      元」、「．．但被告一直認為國城要賠償一萬二千元．．」（見同上本院審判
      筆錄）等詞綦詳，堪可認定。足徵被告因子嗣夭折乙事，固已獲得國城公司賠
      償六千元，惟仍一直認為國城公司應該賠償一萬二千元無訛。則被告因認國城
      公司延欠六千元未賠償，遽於八十八年九月間某日前往該工地，攔堵乙○○搭
      乘之車輛，要索再給付六千元之行為，固屬不當。然被告行為，要無為自己「
      不法所有」之意圖，亦堪認定。
（三）又被告如何於八十八年九月間某日攔堵乙○○搭乘車輛時，曾拍打引擎蓋及洪
      某臉部，並曾將腳移到洪某搭乘車輛的車輪下，以阻止車輛前行等情，業據乙
      ○○指述綦詳，核與證人周瑞璜於偵查中證述情節相符，固堪認定。足徵被告
      以上揭情詞置，洵不足採。惟所謂恐嚇取財，係指行為人客觀上以將來惡害之
      通知，使被害人心生畏懼，而為財物之交付，業如上述。則參酌上開說明，本
      件被告於乙○○搭乘車輛欲離去時，雖出手拍打車輛引擎蓋及洪某臉部，並將
      腳移到洪某搭乘車輛的車輪下，以阻止車輛前行，核亦與恐嚇取財所指「以將
      來惡害通知被害人，使其心生畏懼」乙節不符，是公訴人指摘被告上開行為，
      係屬恐嚇取財之犯行，自屬誤會。
七、綜上所述，被告所為，核與公然侮辱及恐嚇取財未遂構成要件有間，難逕以該等
    罪責相繩。此外，本件依職權復查無其他積極證據足資證明被告有何公訴人所指
    上揭犯嫌，自屬不能證明其犯罪，爰為被告無罪之諭知。
據上論斷，應依刑事訴訟法第三百零一條第一項前段，判決如主文。
本案經檢察官洪信旭到庭執行職務。
中      華      民      國    八十九    年      三      月      十      日
                                  臺灣高雄地方法院刑事庭
                                          法  官  李  昭  彥
右正本證明與原本無異。
如不服本判決，應於判決送達後十日內，向本院提出上訴狀。
                                          書記官  呂  怜  勳
中      華      民      國    八十九    年      三      月     十三     日


司法院資訊處製作；財團法人民間司法改革基金會備份。
